臺灣高等法院高雄分院刑事判決　　　　　　　　　　九十年度上易字第一七二號
　　上　訴　人　臺灣高雄地方法院檢察署檢察官
　　被　　　告　甲○○
　　選任辯護人　史乃文律師
右上訴人因被告詐欺等案件，不服臺灣高雄地方法院八十九年度易字第四七九八號中
華民國九十年八月二十二日第一審判決（起訴案號：臺灣高雄地方法院檢察署八十九
年度偵續字第二二號、八十九年度偵字第六四九五號），提起上訴，本院判決如左：
      主  文
上訴駁回。
      理  由
一、公訴意旨略以：被告甲○○係石獅建設股份有限公司（下稱石獅公司）及鑫龍建
    設有限公司（下稱鑫龍公司）之負責人，是受石獅公司、鑫龍公司委託處理公司
    事務之人，竟意圖為自己不法之所有，並基於概括之犯意，於民國八十七年二月
    十日，以資金短缺為由，佯稱邀告訴人丙○○投資其坐落高雄縣大寮鄉○○段一
    ０七三號土地上之工地，以興建獨棟透天樓房，並表示每投資新臺幣（下同）一
    百萬元，十五個月後保證給利潤七十萬元，致告訴人丙○○不疑有他陷於錯誤，
    而於八十七年二月十一日，在世華聯合商業銀行（下稱世華銀行）高雄分行前金
    辦事處匯款四百萬元至被告之帳戶內，被告除交付告訴人丙○○「投資認股證明
    書」二紙外，並交付付款人為世華銀行高雄分行前金辦事處、發票人為石獅公司
    、帳號一００三０三─三號、支票號碼為0000000及0000000號、
    面額分別為五百一十萬元及一百七十萬元之支票共二紙與告訴人丙○○。被告復
    於八十七年二月十八日，在高雄市向告訴人乙○○佯稱前述一０七三號土地為其
    個人所有而欲興建房屋，十五個月可有固定利潤百分之七十（起訴書誤載為百分
    之十五），致告訴人乙○○陷於錯誤而投資被告（即所謂插暗股）一百五十萬元
    ，被告除交付告訴人乙○○「投資認股證明書」一紙外（起訴書誤另載有本票二
    紙），竟意圖為自己不法之利益並損害石獅公司之利益，違背石獅公司之委託，
    明知此為其個人債務而非石獅公司之債務，竟交付告訴人乙○○付款人為世華銀
    行高雄分行前金辦事處、發票人為石獅公司、帳號一００三０三─三號、支票號
    碼為0000000號及0000000號、面額一百七十萬元及八十五萬元之
    支票共二紙，足生損害於石獅公司。嗣前述支票帳戶在八十八年三月二十六日即
    遭票據交換所列為拒絕往來戶，被告交與告訴人丙○○、乙○○之支票屆期提示
    竟因終止委任而不獲兌現，並發現前述一０七三號土地所有權人並非被告而係楊
    聰明，事後告訴人丙○○、乙○○屢次追索被告皆置之不理，告訴人丙○○、乙○○至此始知受騙。因而認被告涉犯刑法第三百三十九條第一項之詐欺取財及同
    法第三百四十二條第一項之背信罪嫌云云。
二、按犯罪事實應依證據認定之，無證據不得推定其犯罪事實；復不能證明被告犯罪
    者，應諭知無罪之判決，刑事訴訟法第一百五十四條、第三百零一條第一項分別
    定有明文。次按認定不利於被告之事實，須依積極證據，苟積極證據不足為不利
    於被告事實之認定，即應為有利於被告之認定，更不必有何有利之證據。另告訴
    人之指訴，係以使被告受刑事訴追為目的，是其陳述是否與事實相符，仍應調查
    其他證據以資審認。且刑法第三百三十九條第一項詐欺罪之成立，以意圖為自己
    或第三人不法之所有，以詐術使人陷於錯誤，而將本人或第三人之物交付為要件
    。所謂以詐術使人交付，必須被詐欺人因其詐術而陷於錯誤，所用之方法不能認
    為詐術，亦不致使人陷於錯誤，即不構成該罪。又刑法第三百四十二條之背信罪
    ，以有取得不法利益或損害本人利益之意圖為必要，若無此意圖，即屬缺乏意思
    要件，縱有違背任務之行為，並致生損害於本人之財產或其他利益，亦難律以本
    條之罪。最高法院分別著有三十年上字第八一六號、五十二年臺上字第一三００
    號、四十六年臺上字第二六０號及三十年上字第一二一０號判例足資參照。
三、本件公訴意旨認為被告涉有前揭詐欺取財及背信之犯行，無非以告訴人丙○○、
    乙○○之指訴，及被告於邀同告訴人丙○○、乙○○投資過程中隱瞞上開高雄縣
    大寮鄉○○段一０七三號土地所有權人係楊聰明，致告訴人丙○○、乙○○陷於
    錯誤而同意交付金錢。又告訴人乙○○、丙○○係投資被告個人（即所謂插暗股
    ），而被告卻以石獅公司之支票交付與告訴人以供清償，致石獅公司負有債務，
    而有損害石獅公司之利益，復有投資認股證明書影本三紙、支票影本四紙、退票
    理由單影本三紙及土地登記謄本等資料為其主要論據。
四、訊據被告堅詞否認有何詐欺取財及背信之犯行，辯稱：高雄縣大寮鄉○○段一０
    七三號土地確實是我所有，為了節省稅捐，所以才信託登記在楊聰明名下，大寮
    土地的工程也蓋了四十一戶房屋，因為台灣省自來水公司不願安裝自來水管線，
    以致房屋銷售情況不佳，只賣了二十一戶，所賣出的二十一戶還不敷支付土地款
    及材料工程款，造成公司財務周轉不靈，在八十八年二月份才開始有退票紀錄，
    於同年三月份遭票據交換所列為拒絕往來戶。而事後也有透過朋友方啟明把五十
    萬元交給呂崑富還給告訴人丙○○，另外以大寮一０七三號土地上所建的房子（
    大寮鄉○○街四十五巷二十一號）過戶給他抵償二百八十萬元。雖然告訴人乙○○是插暗股，但因其為石獅公司及鑫龍公司的負責人，且向告訴人乙○○所收的
    錢也都是用在蓋房子用途上，所以當時才會以石獅公司名義開支票給告訴人乙○○，並無詐欺取財及背信之意圖，等語。
五、經查：
（一）被告於八十七年二月十日、八十七年二月十八日向告訴人丙○○、乙○○表示
      在坐落高雄縣大寮鄉○○段一０七三號土地上之工地，興建獨棟透天樓房，資
      金短缺為由，邀告訴人參加投資，並表示每投資新臺幣（下同）一百萬元，十
      五個月後保證給利潤七十萬元，告訴人丙○○、乙○○投資被告個人之股份分
      別為四百萬、一百五十萬元，嗣屆期後，告訴人所持有之支票均告退票等事實
      ，為被告所自承，並有投資證明書、石獅公司所簽發之支票、退票理由單、告
      訴人乙○○簽發之支票二紙、丙○○匯款單影本等在卷可憑，固屬實情。
（二）惟石獅公司於八十一年三月二十五日即在世華銀行高雄分行前金辦事處開立支
      票帳戶（帳號為一００三０三─三號），自八十八年二月十九日起開始退票，
      於八十八年三月二十六日遭票據交換所列為拒絕往來戶，另被告個人之支存帳
      戶，於八十七年二月間，往來尚屬正常，此亦有世華銀行前金分行世銀前金字
      第二十六號函及被告個人支存帳戶存款明細分戶帳在卷可憑（附於偵查卷及本
      院卷）可按，而被告於八十七年二月間即已交付告訴人丙○○、乙○○前揭付
      款人為世華銀行高雄分行前金辦事處、發票人為石獅公司之支票，足見被告於
      邀告訴人丙○○、乙○○投資興建房屋之初，其個人財務尚未陷入困窘，所交
      付給告訴人之支票，在當時亦非明顯有不能如期兌現之情事。
（三）告訴人乙○○雖稱被告當時告知土地係其所有，其如知道土地登記在別人名下
      ，資金不是全部用於蓋房子上，就不會投資；另告訴人丙○○指稱被告興建該
      房屋工程案之土地部分係承擔原地主之抵押債務，且被告於原審自承八十七年
      一、二月當時公司已短缺資金，被告又在動工期間，向銀行辦理建築融資，估
      計成本約七千三百五十萬元，而被告自承已售出二十一棟，每棟五百萬元以上
      ，售出二十一棟，計收一億多元，足以支應建築費用，惟被告至原審仍積欠建
      築融資五百八十四萬餘元，足認該建築案應能返還告訴人之投資款及保證利潤
      ，況至目前被告餘屋已全數銷售完畢，被告只部分清償一百零五萬元，致無法
      依承諾履行，足證被告蓄意詐欺云云。惟查被告於偵查中固亦坦承告訴人乙○○不知道土地登記在楊聰明名下，惟證人楊聰明於八十八年七月三十日偵查
      中到庭證稱：「高雄縣大寮鄉○○段一０七三號土地，我只是登記名義人，實
      際土地是被告的」等語；故土地雖登記於楊聰明名下，實為被告與股東出資購
      買信託登託於楊聰明名下，又被告當時未向告訴人說明投資款亦有用於土地成
      本上，但被告確係將資金用於建蓋房屋上（含購買土地成本），已據被告供明
      ，核與證人黃惠明於本院結證被告應該有付他的出資額等語相符，且鑫龍公司
      確有在高雄縣大寮鄉○○段一０七三號土地上，興建四十一戶獨棟透天樓房，
      有建物登記簿謄本可憑，並為告訴人所不否認。再者前開興建之四十一戶房屋
      ，確實有於八十七年底向台灣省自來水公司申請裝設自來水管線，嗣因申請地
      點較高，須俟台灣省自來水公司新設之加壓站完成後，再行設計辦理，此有台
      灣省自來水公司第七區管理處鳳山服務所八十七年十二月二十九日（八十七）
      台水七鳳工字第三一一三號函在卷（見同右偵查卷第五十八頁）可稽；足證被
      告所辯上開四十一戶房地於八十八年三、四月間，確因用水不便，只售出二十
      一戶，應屬實情。又中國農民銀行於八十八年四月二十八日即聲請法院假扣押
      查封鑫龍公司興建之前開四十一戶之部分房地，亦有建物、土地登記簿謄本在
      卷可憑。是被告前揭辯稱上開高雄縣大寮鄉○○段一０七三號土地確實為伊所
      有，且係因台灣省自來水公司不願安裝自來水管線，以致房屋銷售滯銷，造成
      公司財務周轉不靈，而遭銀行查封等情，應堪採信。又告訴人丙○○雖否認
      有收到五十萬元，惟被告已向方啟明借五十萬元，透過呂崑富還給丙○○，此
      外並以一棟房屋移轉與丙○○名下，用以代償債務，亦據方啟明於原審結證「
      被告有向我借五十萬元，用以償還告訴人丙○○的債務，我是透過呂崑富把五
      十萬元交給告訴人丙○○」等語屬實；另證人黃玉屏於原審亦結證「因被告與
      告訴人丙○○有債務問題，被告要把房子過戶給告訴人丙○○，因為告訴人丙○○有被法院查封的紀錄，告訴人丙○○不希望登記在他名下，叫我找一位可
      以信任的人處理，所以我就把房子先登記在黃煒琳（我女兒）名下，後來又移
      轉在我名下。」、「（房子）抵三百多萬元，當時甲○○的確要把房子抵償給
      丙○○」等語屬實；衡情若被告於邀告訴人丙○○之際即有詐欺之不法意圖，
      即應於事後財務陷入困窘之際，拒付任何款項，豈有事後尚積極藉由各種途徑
      欲清償投資款之理，基此，更益徵被告於邀同告訴人丙○○投資當時，應無意
      圖不法所有之詐欺取財犯意甚明。另告訴人丙○○雖又指稱被告餘屋已銷售完
      畢，仍未償還云云，而依告訴人所提建物之登記簿謄本，被告雖在八十九年五
      月至九十年四月間有出售餘屋，惟以被告八十八年四月間即遭金融機構查封，
      則其要再移轉他人，勢必先行再籌款與金融機構解決，才能啟封移轉登記，而
      房屋既遭金融機構查封，衡情房屋價格勢必滑落，故被告雖將餘屋出售，但因
      已受時間拖延，背負利息及屋價下滑，未必出清餘屋即有利潤，證人黃惠明亦
      結證鑫龍公司此一建築推案共虧二千多萬元，並有其提出之總分類帳在卷可憑
      。故亦不能以餘屋出售未清償即認定有詐欺犯行。綜合上述，被告雖有向告
      訴人保證獲利為由，邀告訴人投資，嗣因無法正常供水，致銷售情況不佳，且
      遭銀行聲請查封，嗣再因客戶殺價，出售餘屋（尚餘七間），經結算結果，呈
      現虧損，致無法償還告訴人本金及應得之利潤，惟被告向告訴人所取之資金，
      確實用於興建鑫龍公司之建築推案上，尚難認定被告於邀告訴人投資時，即有
      不法所有之意圖，而有詐欺之故意。告訴人丙○○雖又聲請再函查鑫龍公司何
      時申請供水，何時完成供水，惟告訴人聲請傳訊調查之證據，對本院以被告資
      金用途、確有興建房屋、自來水公司未能供水、餘屋經金融機構聲請法院查封
      、被告有積極與告訴人試圖和解、清償債務之過程而認定被告無詐欺之意圖，
      不生影響，本院認無此必要，併此敘明。
（四）末查被告為石獅公司之負責人，其有簽發石獅公司票據之權責，雖被告簽發以
      石獅公司為發票人之支票交付予告訴人乙○○、丙○○，用以支付告訴人投資
      其個人款項及投資利潤，惟證人黃惠明證稱「（你們建築公司的慣例，公司負
      責人是否會用自己的關係企業或自己私人的名義的票去軋？）會，因為有錢就
      馬上會去軋，有錢再還出來，再做帳是用股東往來，建築公司不可能甲案資金
      剩很多，乙案沒錢，股東再掏錢出來，因為案子都是有關連，結案的時候再分
      配餘額，中間的過程，股東不會去管，公司的內部資金都是調來調去，建築公
      司的做帳大樓是二、三年，透天的大概一年半左右，賣出去就分現金，賣不出
      去就分房子」等語明確，是被告雖用石獅公司之支票交予告訴人，惟其並未違
      反建築業常規，況被告當時個人資力並非陷於無法給付之地步，已如前所述，
      尚難認定被告簽發支票予告訴人之時，即有損害石獅公司利益之意圖，從而，
      被告因欠缺上開背信罪之主觀不法要件，是其為自己私人之債務關係（為鑫龍
      公司建築案資金募集資金），將石獅公司之支票交予告訴人，對石獅公司而言
      ，縱有未當，嗣並足致生損害於石獅公司，亦難以刑法第三百四十二條之背信
      罪相繩。
六、綜上所述，公訴人及告訴人提出之證據，尚難據以認定被告有詐欺、背信犯行，
    此外，復查無其他積極證據足認被告有何公訴人所指之犯行，原審為被告無罪之
    諭知，經核並無違誤，上訴意旨，猶執陳詞，指摘原判決不當，為無理由，應予
    駁回。
據上論結，應依刑事訴訟法第三百六十八條，判決如主文。
本案經檢察官陳新慶到庭執行職務。
中    華    民    國     九十一     年       四       月      十一      日
                              臺灣高等法院高雄分院刑事第五庭
                                  審判長法官  吳水木
                                        法官  洪慶鐘
                                        法官  趙文淵
右正本證明與原本無異。
不得上訴。
                                      書記官  唐奇燕
中    華    民    國     九十一     年       四       月      十七      日
                                                                        Ｑ
